最高法院刑事判決　　　　　　　　　　　　　　　八十七年度台上字第二二七二號
　　上訴人　台灣高等法院台中分院檢察署檢察官
　　被　告　甲○○
右上訴人因被告貪污案件，不服台灣高等法院台中分院中華民國八十六年十二月十一
日第二審更審判決（八十四年度重上更(二)字第六號，起訴案號：台灣台中地方法院檢
察署七十九年度投偵字第二三二三號），提起上訴，本院判決如左：
    主  文
原判決撤銷，發回台灣高等法院台中分院。
    理  由
本件原判決以公訴意旨略稱：被告甲○○於民國七十六年起迄七十九年四月離職前，
在台灣省自來水公司埔里營運所國姓分所（以下簡稱國姓分所）擔任工程員，承辦國
姓分所自來水用戶申請裝設自來水工程之審核及收費等業務，係依據法令從事公務之
人員，竟意圖為自己不法之所有，利用職務上之機會，基於概括之犯意，連續於七十
七年間起迄七十九年三月間止，對向其申請新裝自來水之申請戶邱其英、陳貴華、黃
添進、北山國民小學（當時該校之總務主任為徐建福）、劉秋雄、黃圻山、黃楊自妹
、陳春貴、劉水木等人之工程款作不實之估價，向各該申請戶詐收自來水工程設置費
用計新台幣（下同）十八萬二千零四十四元，除其中四萬七千三百零八元經其繳入台
灣省自來水公司埔里營運所（以下簡稱埔里營運所）開設於國姓鄉農會之公庫專戶，
並送回繳款單向埔里營運所登帳外，其餘十三萬四千七百三十六元則未繳入公庫專戶
，而由其飽入私囊圖利；被告於收繳上開工程款時，並利用其配偶王錦  移交之百餘
份公務上使用之台灣省自來水公司各項服務費空白單據，連同其本人之私章，交予其
所僱用而不知情之余紋玲填載所收取之工程款金額並蓋用其印章後，交由上開各申請
戶收執，藉以掩飾不法，且被告間於收取新裝自來水工程款之際，擅自取用南投縣國
姓鄉國姓自來水工程行使用之統一發票三紙，溢開或短開不實之金額，幫助國姓自來
水工程行逃漏稅捐；其於向上開各申請戶詐取工程款後迄於離職前，或未裝水表供水
，或未按規定收水費，或私接鄰戶水管供客戶用水，而生損害於台灣省自來水公司及
被私接水管之該用戶之權益，案經法務部調查局南投縣調查站移送偵辦，因認被告涉
有修正前之戡亂時期貪污治罪條例第五條第二款之利用職務上之機會詐取財物、稅捐
稽徵法第四十三條第一項之幫助納稅義務人以不正當方法逃漏稅捐、及刑法第二百十
六條、第二百十條之行使偽造私文書等罪嫌云云。惟經調查證據結果，認不能證明被
告犯罪，因而撤銷第一審論處被告連續依據法令從事公務之人員，利用職務上之機會
，詐取財物罪刑之判決，改判諭知被告無罪，固非無見。
惟查：(一)、審理事實之法院對於被告有利及不利之證據，應一律注意，詳為調查，綜
合全案證據資料，本於經驗法則以定其取捨，並將取捨證據及得心證之理由於判決內
詳為說明。故證據雖已調查，而尚有其他部分並未調查，仍難遽為被告有利或不利之
認定；苟非調查之途徑已窮，而被告之犯罪嫌疑仍屬不能證明，要難遽為無罪之判斷
；如有應調查之證據未予調查，率行判決，其判決當然為違背法令。原判決理由四之
(四)(五)(六)分別說明被告於七十七年間向邱其英、陳貴華、黃添進收取裝設自來水之工程
費四四九九元、四五九二元、四五一一元後，開立蓋被告私章之收據予邱其英等人。
但依台灣省自來水公司第四區管理處埔里營運所函之意旨，顯示被告並未於七十七年
、七十八年間將上述款項繳回自來水公司（見原審上訴字卷第一四九、一五○頁）。
究竟上述工程款有無或於何時繳交自來水公司及鄉公所﹖依上述函，邱其英於七十九
年五月七日，陳貴華於八十一年七月二十日及黃添進於八十年二月十一日分別有繳費
，究竟所繳者是否即為七十七年間所繳之工程款，抑另行繳交之其他費用﹖凡此事項
，攸關被告是否有貪污犯行，顯有調查必要，原審未詳查釐清，遽為有利被告之認定
，即有應行調查之證據未予調查之違誤。(二)、按證據之取捨，法院雖有自由判斷之職
權，但對於取捨之理由，應詳為闡述，方足以昭折服。如援引有利於被告之證據而為
被告有利之認定，對於不利之證據未能證明不足採之理由，並予說明取捨證據之理由
，即屬理由不備之違法。依卷附之收費資料，被告收取劉水木之一萬五千元後，開具
編號○五四二四八號蓋有埔里營運所戳章之服務費第二聯（收執聯）交與劉水木；同
一編號之第一聯（存根聯）則於七十八年六月間填載收取「吳期哲」服務費五百元，
在收費單位蓋章處加蓋收費員王錦  收費章，而另有七十八年七月間以劉水木名義繳
二○三○元予王錦  ，而由王錦  開立○五四二八五號服務費之收據（見偵查卷第一
三八頁贓證物品袋）。原判決理由四之(十)又說明被告係於七十九年五月二十九日始退
還劉水木一二九七○元。但查劉水木部分，係於七十八年九月二十五日裝錶供水（見
上訴字卷第一四九、一五○頁埔里營運所函）。究竟上開服務費之收執聯、存根聯何
以金額不同而分別交付不同人﹖有無不法情事﹖何以八個月後才退款﹖被告所辯擬待
獲准開挖路面後，再為劉水木從大管線接水云云，有無事先經劉水木之同意﹖凡此未
見調查論述，率行判決，亦有可議。檢察官上訴意旨指摘原判決違背法令，尚非全無
理由，應認仍有撤銷發回更審之原因。
據上論結，應依刑事訴訟法第三百九十七條、第四百零一條，判決如主文。
中      華      民      國    八十七    年      六      月     三十     日
                              最高法院刑事第七庭
                                  審判長法官  董  明  霈
                                        法官  丁  錦  清
                                        法官  賴  忠  星
                                        法官  林  茂  雄
                                        法官  王  居  財
      右正本證明與原本無異
                                              書  記  官
中      華      民      國    八十七    年      七      月      六      日
